臺灣高雄地方法院民事判決　　　　　　　　　　　　　　九十三年度保險字第六號
　　原　　　告　　丙○○
　　　　　　　　　乙○○
　　兼右二人共同　丁○○
　　訴訟代理人
　　被　　　告　　美商美國安泰人壽保險股份有限公司台灣分公司
　　法定代理人　　戊○○
　　訴訟代理人　　甲○○
右當事人間請求給付保險金事件，經本院於民國九十三年十二月十七日言詞辯論終結
，判決如下：
    主      文
被告應給付原告新台幣壹佰萬元及自民國九十一年三月七日起至清償日止按週年利率
百分之五計算之利息。
原告其餘之訴駁回。
訴訟費用由被告負擔。
本判決於被告以新台幣壹佰萬元為原告供擔保後，得免為假執行。
    事實及理由
一、本件原告起訴主張伊等之父張達雄於民國八十五年十月十二日以伊等為受益人而
    向被告投保十年期之定期壽險（保單號碼Ｚ000000000），並附加保額新台幣（下
    同）一百萬元之「意外傷殘保險」附約。嗣伊等之父即被保險人於九十年十二月
    間因罹患淋巴瘤而至高雄長庚醫院住院治療，迨於九十一年二月二日凌晨四時許
    ，其因獨自下床如廁不慎跌倒而致頭部撞及病床旁之桌櫃，因此受有硬腦膜下出
    血並導致急性呼吸衰竭及休克，當天值班之住院醫師及護士經緊急將其送做腦部
    電腦斷層檢查之後急救無效，經家屬同意後即由住院實習醫師周志哲開立簡單之
    診斷證明書後辦理病危自動出院返家辦理後事，被保險人於當日上午八時三十分
    死亡後，家中附近之鳳林診所因據上開診斷證明書上註記有淋巴瘤、顱內出血及
    敗血症等項，乃誤將三項之因果關係順序顛倒而開立與事實有所出入之死亡證明
    書，事後伊等經向被告請求理賠，其即以該死亡證明書上死亡原因所記載直接原
    因為惡性淋巴瘤以及死亡種類並非記載「意外死」為由而僅願理賠壽險部分，對
    意外險部分則要求伊等提出更有力及更具公信力之證明，後原告帳瑞霖即於同年
    月十八日親赴長庚醫院申請，並由被保險人之主治醫師王銘崇親自開立記載被保
    險人當日死亡係由「跌倒導致硬腦膜下出血並導致急性呼吸衰竭及休克」所造成
    之診斷證明書，惟伊等執此再向被告辦理意外險之理賠時，其竟以「尚無法完全
    有效判斷」等諸多藉口為由而拒絕理賠，今被保險人既係因跌倒導致硬腦膜下出
    血而非自身疾病所致死亡，且保單約款就意外傷害之定義亦早已排除直接且單獨
    之原因，是系爭保險附約所定之保險事故既已發生，被告自應依系爭保險契約之
    約定給付保險金，為此乃依系爭保險契約之約定，請求被告應給付一百萬元及自
    九十一年二月二日起至清償日止按週年利率百分之五計算之利息。
二、被告則以原告就被保險人張達雄於上開時日是否因獨自下床如廁而不慎跌倒頭部
    撞擊病床旁桌櫃致生前開病症之事實迄未加以舉證證明，而縱鈞院認定其有上開
    意外傷害事故之發生，惟依鳳林診所醫師出具之死亡證明書於第十一項死亡原因
    之記載係「l.直接引起死亡之疾病或傷害」「甲、1惡性淋巴瘤2敗血症3顱內出
    血」等語而無原告所稱誤將甲乙丙三項之因果關係順序顛倒之情形，足見親自檢
    驗屍體之醫師認定被保險人張達雄係因其住院之原因即惡性淋巴瘤之疾病而致死
    甚明，與原告自稱之跌倒事故無涉，而鈞院函請行政院衛生署醫事審議委員會鑑
    定結果雖認「病患之顱內出血應為跌倒外傷造成而非惡性淋巴瘤造成之自發性出
    血」，惟其依據僅係被保險人跌倒之前生命徵象穩定而已，然被保險人係罹患「
    非Hodgkin氏淋巴瘤」，依醫學書籍「默克診療手冊」就上述疾病乃記載「貧血
    大約在33%的病人中一開始就有，在大多數病人中最後都會發生。貧血的成因可
    能是胃腸道受侵或血小板減少引起的出血」，而依被保險人於跌倒前之九十一年
    一月十七日、廿五日、廿八日、三十一日及二月一日之出院檢驗彙總報告、血液
    科特殊表單所載，其血球總數、紅血球、血紅素、血球容積比、血小板、平均紅
    血球血紅素和紅血球指數皆明顯異常，尤其是血小板相數最低僅達四．六，顯示
    其於該跌倒事故發生時凝血功能出現嚴重障礙，故被保險人實係因跌倒事故發生
    時其自身內部凝血功能障礙致嚴重出血死亡，且依護理記錄單所載之「一接觸地
    面即向下往後跌倒後枕骨處撞到桌角」，則其應係後枕骨處受傷，惟「長庚醫院
    高雄Ⅹ光科檢查會診及報告單」則診斷為「左額顳頂硬腦膜血腫」及「左大腦半
    球蜘蛛網膜及左前額葉腦內出血」，顯示其出血處為左半球而非後枕骨處，被保
    險人自應非該跌倒事故致死而應係其自身內在原因之自發性出血，該鑑定報告未
    慮及此，自難憑此即得論斷被保險人係因該意外而致死，今系爭意外傷害保險附
    約條款對於意外傷害事故之定義既為「非由疾病引起之外來突發事故」，而本件
    依前述亦應非係上開約款所定之意外傷害事故，如原告認為就造成該死亡之事實
    係屬外來突發之意外事故，自應由其負舉證責任，其等就此既未能舉證以實其說
    ，伊就此自不負給付保險金之義務，爰聲明求為判決駁回原告之訴，如受不利之
    判決，並願供擔保請准免為假執行之宣告。
三、兩造不爭執之事項：
  (一)、原告之父張達雄於上開時日以原告為受益人而向被告投保十年期之定期壽險，
      並附加保額一百萬元之「意外傷殘保險」附約。
  (二)、被保險人於九十年十二月間在高雄長庚醫院診斷出患有惡性淋巴瘤並接受兩次
      化學治療，嗣於九十一年一月二十三日因發燒而至該院住院治療，後於同年二
      月二日因淋巴癌併脾臟、骨頭轉移及顱內出血、敗血症而辦理病危自動出院旋
      於當日上午八時三十分死亡，後乃由鳳林診所開具內載「直接引起死亡之疾病
      或傷害：甲、惡性淋巴瘤、先行原因：乙、（甲之原因）敗血症；丙、（乙之
      原因）顱內出血」、「發病至死亡之概略時間：甲、一個月；乙、一週；丙、
      一天」等語之死亡證明書。
  (三)、高雄長庚醫院王銘崇醫師於九十一年二月十八日乃應原告帳瑞霖之申請而對被
      保險人病症開立內載「診斷：硬腦膜下出血；因跌倒引起。惡性淋巴瘤，
      醫囑：病人於九十一年二月二日凌晨下床小便跌倒導致硬腦膜下出血並導致急
      性呼吸衰竭及休克」之診斷證明書。
  (四)、被告於九十二年九月二十四日乃以被保險人此次事故不符意外傷殘保險附約條
      款第二章第一條之規定而拒絕原告給付意外身故保險金之請求。
四、本院得心證之理由：
  (一)、本件被保險人是否曾於九十一年二月二日凌晨於病房跌倒撞擊頭部成傷：
      查本件被保險人張達雄於上開時日係因發燒而至高雄長庚醫院求診，經王銘崇
      醫師診斷為敗血症後而入院持續照護治療，嗣於九十一年二月二日凌晨三點四
      十分許，其因想試試看自行下床如廁，惟因臥床多日雙下肢乏力，一接觸地面
      即向下往後跌倒，致後枕骨處撞到桌角，當時其後枕骨處呈一2*2公分腫脹外
      觀點狀紫斑，嗣被保險人主訴覺微視線模糊，但可說手指頭隻數，後於四點二
      十五分被保險人主訴右頭痛、全身盜汗，旋並口吐白沬，無法辨識人事物地等
      ，經插管後接受電腦斷層檢查，結果發現左側硬腦膜下出血合併腦中線偏移，
      昏迷指數為E1M1Vt，兩側瞳孔有放大現象，且兩側無光反射現象等情，此經本
      院調閱高雄長庚醫院被保險人張達雄之病歷暨其所附護理記錄單等件查明無訛
      ，是被保險人於入院後既均全程由醫護人員照護，並依醫囑給予靜脈點滴治療
      以維持其生命徵象在正範圍之內，而依其主治醫師王銘崇嗣後所開立之上開診
      斷證明乃認其有硬腦膜下出血之病症，以該區主要係靜脈血管之流域，如無外
      力重擊，依醫學常理而言實無急性出血之可能，且依護理記錄所載，其於事發
      後確有後枕骨處點狀紫斑之腫脹，並有輕微視線模糊之情形發生，四十五分鐘
      後更即生頭痛、口吐白沬、無法辨識人事物之現象，再參以電腦斷層檢查發現
      之左側硬腦膜下出血合併腦中線偏移結果，被保險人於當日凌晨顯係因頭部遭
      致重力撞擊導致急性出血狀況而壓迫腦部神經使之發生前開各顱內出血之併發
      症，否則如係因自身疾病引發之自發性腦內出血，應無此立即而生諸多併發症
      之情況，是上開護理記錄所載之病人自述原因情形，應與事實相符而得採信，
      被保險人自應確曾於上開時日因跌倒撞擊頭部成傷可堪認定。至被告雖以被保
      險人於Ⅹ光科檢查會診及報告單診斷為「左額顳頂硬腦膜血腫」及「左大腦半
      球蜘蛛網膜及左前額葉腦內出血」顯示其出血處為左半球而非後枕骨處，因認
      其應係自身內在原因之自發性出血所致云云，然被保險人之出血部位乃除「左
      大腦半球蜘蛛網膜及左前額葉腦內」外更包含有「左額顳頂硬腦膜」之處，而
      此處血道乃為硬腦膜所包覆且主要係靜脈血管，依醫學文獻記載大多均屬外力
      侵襲較得致生其出血，且如係其自身疾病所致血小板減少而引起之出血，於其
      生命跡象穩定之情況（下述），亦應無如此迅速之急性病灶產生，而被告就此
      病灶是否係其自身淋巴瘤之疾病所致血小板減少引起之事實亦未舉證以實其說
      ，其上開所辯尚無足採，附此敘明。
  (二)、被保險人係因跌倒之意外或自身惡性淋巴瘤導致死亡：
      本件被告固以被保險人死亡證明書係記載直接引起死亡之疾病或傷害為惡性淋
      巴瘤，而此之先行原因為敗血症、顱內出血等語而認其係因自身之疾病致死云
      云，惟查，被保險人張達雄之主要直接死因應係顱內出血，淋巴癌與敗血症並
      非其主要直接死亡原因，鳳林診所之死亡證明書從其「發病至死亡之概略時間
      」欄內所載時間即可看出其死亡因係寫顛倒等情，此經證人即長庚醫院住院及
      主治醫師周志哲、王銘崇與鳳林診所醫師林杰正於本院高雄簡易庭九十三年度
      雄保險簡字第三二號給付保險金事件審理中到庭具結證述在卷，而被保險人之
      死亡原因究係因原有之惡性淋巴瘤疾病抑為跌倒所致之顱內出血引起，經本院
      檢送長庚醫院病歷正本函請行政院衛生署醫事審議委員會鑑定結果，其乃認「
      從整個病歷記錄及病程分析，病患在跌倒之前生命徵象穩定，並無腦出血症狀
      ，而跌倒後造成意識昏迷，且在電腦斷層檢查發現在左側腦膜下出血造成腦幹
      壓迫，故此病患之顱內出血應為跌倒外傷造成而非惡性淋巴瘤造成之自發性出
      血」乙節，亦有行政院衛生署衛署醫字第○九三○三二二○一二七號書函所附
      鑑定書乙件在卷可憑，是被保險人於九十一年二月一日當天之生命徵象既屬正
      常，而其於翌日當時所生之顱內出血亦非其所患惡性淋巴瘤所造成之自發性出
      血，則以被保險人係於翌日凌晨發生上述之跌倒成傷事件，其致死之左側硬腦
      膜下出血造成腦幹壓迫情形，自係因其跌倒撞及頭部而非自身所患惡性淋巴瘤
      所致生，被保險人之直接致死原因自係如王銘崇醫師所開立上開診斷證明書所
      載之「病人於九十一年二月二日凌晨下床小便跌倒導致硬腦膜下出血並導致急
      性呼吸衰竭及休克」而非顛倒填載死亡原因之死亡證明書所載之「惡性淋巴瘤
      」，此跌倒撞擊頭部成傷致死之情形，自已符合系爭意外傷害保險附約條款所
      定之「非由疾病引起之外來突發事故」情形，且亦不因被保險人本身原即患有
      惡性淋巴瘤末期而有異，被告自不得以錯誤記載之死亡證明書而認被保險人係
      因疾病致死而未在承保範圍者，被告所辯被保險人係惡性淋巴瘤致死而不在理
      賠範圍云云自亦無據。至被告雖另以被保險人於事發前即已檢出凝血功能嚴重
      障礙之情形，因認其係跌倒事故發生時因自身內部凝血功能障礙致嚴重出血死
      亡云云，惟縱認被保險人於事發前即有凝血功能嚴重障礙之情形，然此如無系
      爭跌倒事件導致其硬腦膜下出血，其光有該凝血功能障礙之情形仍不會造成其
      立即死亡，而意外事故之定義亦早經財政部於八十五年九月十日公布之「傷害
      保險單示範條款」修正為「非由疾病引起之外來突發事故」而將原條款之「直
      接且單獨原因」予以刪除，且此並為系爭保單條款所沿用，是被保險人致死之
      主要有效原因既有上開事故，自不得以其於事故前業有該凝血功能之障礙而得
      認此即非為系爭事故之直接結果，被告自不得執被保險人於事故前即有凝血功
      能障礙之原因而以系爭跌倒意外並非其死亡之直接且單獨之原因而否認此為外
      來突發事故者，被告所辯尚非可採。
  (三)、被告遲延給付保險金之始期為何：
      按保險人應於要保人或被保險人交齊證明文件後，於約定期限內給付賠償金額
      。無約定期限者，應於接到通知後十五日內給付之，保險法第三十四條第一項
      定有明文。本件原告固以被告所負給付保險金之遲延責任，應自被保險人死亡
      時之九十年二月二日起算云云，惟本件原告係於九十一年二月十九日向被告提
      出保險理賠之申請，而系爭保險約款就給付期限亦未著有規定乙節，此有理賠
      保險金申請書暨理賠報備單、安泰意外傷殘保險附約條款等件在卷可稽，是兩
      造就理賠期限既未加以規定，被告就系爭理賠金依法自應於接到通知後十五日
      之九十一年三月六日內給付，今被告於此期間既未為給付，其自該日之翌日起
      自應負給付遲延之責而依法加給利息，原告請求被告應自此前之九十年二月二
      日起即負遲延責任，依法尚屬無據。
    綜上所述，系爭保險之被保險人張達雄乃因於九十一年二月二日凌晨於病房跌倒
    撞擊頭部成傷，並因此致左側腦膜下出血造成腦幹壓迫而告死亡而符系爭意外保
    險附約所定「非由疾病引起之外來突發事故」之保險事故情形，被告依約自應於
    九十一年三月六日內負有給付保險金之義務，今被告既迄未給付，從而本件原告
    依系爭保險契約之約定請求被告應給付一百萬元及自九十一年三月七日起至清償
    日止按週年利率百分之五計算之利息，依法即無不合，自應予以准許，其逾此範
    圍外之請求則為無據，應予駁回。
五、本件為判決基礎之法律關係已臻明確，兩造其餘之攻擊防禦方法核與判決結果不
    生影響，毋庸一一論列，併此敘明。
六、本件被告陳明願供擔保請准免為假執行之宣告，經核並無不合，爰酌定相當之擔
    保金額准許之。
七、據上論結，本件原告之訴為一部有理由、一部無理由，合依民事訴訟法第七十九
    條、第三百九十二條第二項，判決如主文。
中　　　華　　　民　　　國　　九十三　　年　　 十二 　　月　　三十一　　日
                                         法      官 黃宏欽
正本係照原本作成。
如不服本判決，應於送達後廿日內，向本院提出上訴狀並表明上訴理由，如於本判決
送達前提起上訴者，應於判決送達後十日內補提上訴理由書（須附繕本）。
中　　　華　　　民　　　國　　九十三　　年　　 十二 　　月　　三十一　　日
                                         法院書記官 林麗文
